【裁判字號】    97,台上,3517
【裁判日期】    970725
【裁判案由】    強盜
【裁判全文】
最高法院刑事判決            九十七年度台上字第三五一七號
上  訴  人  乙○○
選任辯護人  陳雅萍律師
上列上訴人因強盜案件，不服台灣高等法院中華民國九十七年三
月三十一日第二審更審判決（九十六年度上更(二)字第八九０號，
起訴案號：台灣基隆地方法院檢察署九十五年度偵字第一六六０
、一六六一號《原判決漏載第一六六０號》），提起上訴，本院
判決如下：
    主  文
原判決關於乙○○部分撤銷，發回台灣高等法院。
    理  由
本件原判決認定：上訴人乙○○因施用第二級毒品案件，經台灣
基隆地方法院判處有期徒刑五月確定，於民國九十三年十月二十
六日易科罰金執行完畢。其與甲○○（已判決確定）、陽濠丞、
吳慶源於九十五年三月二十八日凌晨三、四時許，同在台北縣金
山鄉○○路某山坡空地李瑞國所駕駛車號CD－6286號小客車車內
聊天，上訴人並在車內施用毒品安非他命（施用第二級毒品部分
，經另案判決確定），嗣吳慶源先行離去，上訴人與甲○○、陽
濠丞、李瑞國繼續在車內聊天。凌晨五時許，李瑞國於聊天中出
口批評綽號「黑龍」之郭文隆，因郭文隆為甲○○之友人，甲○
○及上訴人因而心生不悅，共同在車內毆打李瑞國，再將李瑞國
拉下車共同毆打，甲○○並持其所有之小武士刀（非槍砲彈藥刀
械管制條例之管制刀械）刀柄敲打李瑞國臉部，李瑞國因而逃逸
，甲○○與上訴人即在後追打，嗣李瑞國不慎跌倒，上訴人見李
瑞國已倒地，即轉身走回自用小客車停放處，而甲○○竟意圖為
自己不法之所有，萌生強盜財物之犯意，持上開小武士刀（小武
士刀未出刀鞘）將李瑞國壓制在地，對李瑞國施以強暴行為，致
李瑞國無法抗拒，因而將身上現金新台幣（下同）一萬二千七百
元交付予甲○○。嗣李瑞國掙扎起身欲逃離，然因心有不甘，仍
口出三字經，甲○○不悅，而對上訴人高呼李瑞國又想逃走，上
訴人聽聞，亦同感不悅，乃轉身走回甲○○旁，拔出甲○○手持
之小武士刀，朝李瑞國背部猛砍一刀，致李瑞國受有背部割傷之
傷害（傷害部分未據告訴）。甲○○與上訴人見李瑞國受傷倒地
不能抗拒，甲○○即承前接續強盜李瑞國所有財物之犯意，而上
訴人則萌生與甲○○共同強盜之不法所有犯意聯絡，共同強取李
瑞國所有之CD－6286號自用小客車及車內之二支行動電話。至此
，在旁觀看之陽濠丞見事態嚴重，在急於離開現場之情形下，只
好搭乘由甲○○駕駛強盜所得之李瑞國所有上揭自用小客車，與
甲○○、上訴人共同離開現場。途經台北縣萬里鄉台二線核二廠
附近，甲○○駕車不慎撞及路旁護欄，無法再發動，即棄置該處
，三人乃轉搭台汽客運及計程車，投宿基隆市蝶戀花旅館三０七
室，上訴人即撥打電話叫不知情之友人楊思晟前來該處，甲○○
旋將強盜所得之二支行動電話交予楊思晟變賣，由楊思晟於同日
中午一、二時許，持往基隆市○○路二九一號一樓「萬虹通信廣
場」，轉售予不知情之陳麗秋，得款一千元。嗣李瑞國自行下山
後報警，經警先尋獲其自用小客車，再於同日下午二時許，逮獲
陽濠丞、吳慶源（所涉強盜罪嫌部分，業經檢察官為不起訴處分
）。而甲○○、上訴人則於新聞報導中見陽濠丞及吳慶源遭查獲
，乃於翌日晚間八時許，自行前往台北縣政府警察局金山分局投
案，甲○○並帶同警員至其位於台北縣萬里鄉野柳村港西二十六
號住處，起出上開供犯罪所用之小武士刀一把等情。因而撤銷第
一審關於上訴人部分之科刑判決，改判論上訴人以共同意圖為自
己不法之所有，攜帶兇器，以強暴至使不能抗拒，而取他人之物
，累犯罪，處有期徒刑柒年壹月；並為相關從刑之宣告。固非無
見。
惟查：（一）刑法第三百二十八條第一項之強盜罪，係指意圖為
自己或第三人不法之所有，以強暴、脅迫、藥劑、催眠術或他法
至使不能抗拒，而取他人之物或使其交付者而言。因此，必須以
行為人基於強盜取財之不法意圖，而對被害人施以強暴、脅迫等
不法手段至使不能抗拒，而後取其財物或使其交付者，始足當之
，若其對被害人施強暴、脅迫時原無強盜取財之犯意，嗣於強暴
、脅迫行為之完成後，始另起意取被害人之財物，即難謂合於上
開強盜罪之要件，應依其情形而論以其他罪名。原判決事實認定
：上訴人因對被害人李瑞國言行不悅，而以武士刀砍被害人一刀
，致被害人倒地不能抗拒後，始萌生強盜之犯意，而強取被害人
之汽車及行動電話等情（原判決第二頁倒數第一行至第三頁第七
行）。如果無訛，則其持刀砍傷被害人之初是否基於強盜之犯意
，即非無疑，原判決未予釐清，遽認上訴人所為合於強盜罪之要
件，而論以加重強盜罪，難謂無適用法則不當之違背法令。（二
）有罪判決書記載之事實，為判斷其適用法令當否之準據，法院
應將依職權認定與論罪科刑有關之事項，翔實記載，然後於理由
內逐一說明其憑以認定之證據，並使事實認定與理由說明，互相
適合，方為合法。倘事實已有敘及，而理由內未加說明，是為理
由不備；理由內已加說明，而事實無此記載，則理由失其依據。
原判決於理由內說明以：上訴人與甲○○就被害人所有自用小客
車及置於車內之二支行動電話，均具有不法所有之犯意聯絡及行
為分擔，為共同正犯等旨。然其於事實中僅載稱：甲○○與上訴
人見李瑞國受傷倒地不能抗拒，甲○○即承前接續強盜李瑞國所
有財物之犯意，而上訴人則萌生與甲○○共同強盜之不法所有犯
意聯絡，共同強取被害人所有之自用小客車及車內之二支行動電
話等語，對其二人究如何「強取」自小客車及行動電話？各分擔
如何之犯罪行為？並未詳細記載；且依原判決事實及理由均認：
被害人之自小客車係由甲○○駕駛云云，然就嗣於途中肇事，三
人棄車離去時，車上之二支行動電話係何人取得？亦屬不明。原
判決事實復認定：由甲○○將之交予楊思晟變賣等情，如果無誤
，則上訴人有無強盜取得該二支行動電話之行為？又原判決就其
認定上訴人砍傷被害人倒地後，即萌生與甲○○基於共同強盜之
不法所有犯意聯絡等情，其所憑之證據及認定之理由為何？凡此
均攸關上訴人有無本件犯罪行為之判斷，即有詳查究明之必要，
原判決對此均未於事實中詳細認定，復未於理由中剖析明白，遽
予論罪科刑，即非適法。上訴意旨執以指摘，尚非全無理由，應
認原判決關於上訴人部分仍有撤銷發回之原因。基於審判不可分
之原則，原判決對於上訴人不另為無罪諭知部分，應一併發回。
據上論結，應依刑事訴訟法第三百九十七條、第四百零一條，判
決如主文。
中    華    民    國  九十七  年    七    月  二十五  日
                      最高法院刑事第三庭
                          審判長法官  林  增  福
                                法官  張  清  埤
                                法官  陳  世  雄
                                法官  蔡  國  在
                                法官  邱  同  印
      本件正本證明與原本無異
                                      書  記  官
中    華    民    國  九十七  年    七    月  二十九  日
                                                      Ｖ


司法院資訊處製作；財團法人民間司法改革基金會備份。
